【裁判字號】    90,重訴,915
【裁判日期】    921223
【裁判案由】    損害賠償
【裁判全文】
臺灣高雄地方法院民事判決  九十年重訴字第九一五號
    原      告  丙○○
    訴訟代理人  乙○○
    被      告  甲○○
右當事人間請求損害賠償事件，本院於民國九十二年十二月四日言詞辯論終結，判決
如左：
    主    文
被告應給付原告新台幣貳佰伍拾萬零佰捌拾柒元及自民國九十年二月二十三日起至
清償日止按年息百分之五計算之利息。
原告其餘之訴駁回。
訴訟費用由被告負擔四分之一，餘由原告負擔。
本判決原告勝訴部分於原告以新台幣捌拾萬仟元供擔保後，得假執行。
原告其餘假執之聲請駁回。
    事    實
甲、原告方面：
一、聲明：（一）被告應給付原告新台幣（以下同）一千一百四十八萬三千六百八十
    五元，及自起訴狀繕本送達翌日起至清償日止按年息百分之五計算之利息（二）
    願供擔保以代釋明，請求宣告假執行。
二、陳述：
（一）被告甲○○於民國八十八年七月三十日十九時五十分許，駕駛訴外人閻雨生所
      有車牌號碼ＹＢ－七一九八號自小客車，行經高雄縣大寮鄉○○路大來加油站
      前欲迴轉往南行駛時，本應注意於汽車迴轉前，應暫停並顯示迴轉燈光或手勢
      ，看清無來往車輛，始得迴轉，並注意車前狀況，隨時採取必要之安全措施，
      以避免發生危險，而依當時情況並無不能注意情事，竟疏未注意，貿然迴轉，
      致原告騎乘車號ＸＦＸ－０五七號重型機車閃避不及，二車擦撞，原告因而受
      有顱骨缺損、癲癇之傷害，而被告所涉傷害犯行亦經鈞院判處有期徒刑六月在
      案。
（二）按汽車行駛時，駕駛人本應注意車前狀況，並隨時採取必要之安全措施，且汽
      車迴轉前，本應暫停並顯示迴轉燈光或手勢，看清無來往車輛，始得迴轉，道
      路交通安全規則第九十四條第三項前段、第一百零六條第五款定有明文。被告
      於前揭時地駕車，自應遵守上開交通安全規定，且依當時情形並非不能注意，
      竟疏於注意，因而肇事致原告受傷，其有過失甚明，被告之過失與原告受傷間
      自有相當因果關係。
（三）按因故意過失不法侵害他人權利者，負損害賠償責任，又不法侵害他人身體或
      健康者對於被害人因此喪失或減少勞動能力或增加生活上之需要時，負損害賠
      償責任，民法第一百八十四條第一項、第一百九十三條第一項分別定有明文。
      被告過失撞傷原告，致原告受有損害，原告自可向被告請求賠償，茲將原告所
      受損害分述如下：
    (1)原告受傷後，先送往長庚醫院急救，其後佑陸續前往大東醫院、睿洋診所就診
      ，先後共支付醫藥費五十六萬一千六百五十三元。
    (2)原告受此傷害，癲癇一再復發，行動不便，終日必須依賴看護人員照料。查原
      告為六十七年四月二十五日出生，現年二十三歲，依八十二年內政部台灣地區
      男性平均餘命表，原告仍有五十點六歲之餘命，因原告現今終生需專人照顧，
      依雇用外勞每月最低薪資一萬五千八百元為基準，再依或夫曼公式計算，原告
      可請求之看護費用為四百七十四萬元（計算式：１５８００＊１２＊２５＝0
      000000）。
    (3)查原告現年二十三歲，以最低勞動薪資每月依一萬五千八百元計算至五十五歲
      退休時止，再依霍夫曼是式公式計算，原告請求因喪失勞動能力之金額為三百
      六十八萬二千零三十二元（計算式：１５８００＊１２＊１９．４２＝000
      0000）。
    (5)原告因身體受傷，精神肉體所受痛苦甚大，且終生需要專人照顧，為此原告請
      求精神上損害二百五十萬元。
    以上共計一千一百四十八萬三千六百八十五元，原告依法請求被告如數給付，及
    自本起訴狀繕本送達翌日起至清償日止，按年息百分之五計算之利息。
三、證據：提出醫療費用收據影本二十六紙、診斷證明書一紙。
乙、被告方面：
    被告經合法通知，未於最後言詞辯論期日到場，惟據其先前到庭聲明陳述如下：
一、聲明：求為判決駁回原告之訴。
二、陳述：被告在車禍剛發生時，曾拿過幾千元予原告，事後即因案入獄，被告對本
    車禍之事實並無意見，但原告請求金額過高，被告無力負擔，請庭上依法判決。
丙、本院依職權調閱本院八十九年度交易字第九七四號刑事卷宗，並依職權向長庚紀
    念醫院高雄分院（下稱高雄長庚醫院）院函詢原告相關病情及殘廢等級，並向財
    政部台灣省南區國稅局函調兩造之財產歸戶資料。
    理    由
一、原告主張被告被告甲○○於民國八十八年七月三十日十九時五十分許，駕駛訴外
    人閻雨生所有車牌號碼ＹＢ－七一九八號自小客車，行經高雄縣大寮鄉○○路大
    來加油站前欲迴轉往南行駛時，本應注意於汽車迴轉前，應暫停並顯示迴轉燈光
    或手勢，看清無來往車輛，始得迴轉，並注意車前狀況，隨時採取必要之安全措
    施，以避免發生危險，而依當時情況並無不能注意情事，竟疏未注意，貿然迴轉
    ，致原告騎乘車號ＸＦＸ－０五七號重型機車閃避不及，二車擦撞，原告因而受
    有顱骨缺損、癲癇之傷害，而被告所涉傷害犯行亦經鈞院判處有期徒刑六月在案
    等情，業據原告提出診斷書一紙為證，並有本院八十九度交易字第九七四號刑事
    判決附卷可稽，並經本院依職權調本院上開刑事卷核閱屬實，並為被告所不爭執
    ，堪信為實。
二、按汽車行駛時，駕駛人本應注意車前狀況，並隨時採取必要之安全措施，且汽車
    迴轉前，本應暫停並顯示迴轉燈光或手勢，看清無來往車輛，始得迴轉，道路交
    通安全規則第九十四條第三項前段、第一百零六條第五款定有明文。依本院八十
    九年度交易字第九七四號刑事卷宗內警卷所附之道路交通事故調查報告表所載及
    現場照片四幀所示，本件交通事故肇事地點在高雄縣大寮鄉○○路北上車道大來
    加油站前交叉路口，該路段為縣道，係一略有弧度之道路，雙向各有快車道二道
    、慢車道一道，以分隔島為分向道，肇市前被告駕駛之車輛由北上車道路旁大來
    加油站駛出後，在交叉路口自慢車道駛至快車道回車欲行駛至南下車道，肇事前
    原告則騎乘機車沿高雄縣大寮鄉○○路由南往北方向行駛，二車在高雄線大寮鄉
    ○○路與鳳屏一路二十三項交叉路口發生交通事故，肇事後被告駕駛之自小客車
    停放位置在交叉路口北上快車道，左前車頭則已到達道路中心線，原告騎乘之機
    車則倒在被告自小客車左後車門旁之快車道上；而車禍發生時，天候晴、有夜間
    照明、柏油路面乾燥無缺陷、無障礙物、且視距良好，又依被告之智識、能力，
    並無不能注意之情事，被告自應注意於迴車前，應暫停看清無來往車輛，始得迴
    轉，竟疏未注意，因而肇事致原告受傷，其有過失甚明，被告之過失與原告受傷
    間自有相當因果關係。雖依上開道路交通事故調查報告表及現場照片四幀顯示，
    原告機車撞及自小客車之左前車門後倒放在內側快車道上，而被告自小客車頭則
    已駛至道路中心處，足認原告疏未注意應行駛在最外側車道，及未注意車前狀況
    ，未隨時採取必要之安全措施，貿然駛至內側快車道，見狀前方有被告之自小客
    車正在迴車時，煞閃不及而撞及被告所駕駛自小客車左前車門，原告就本件交通
    事故之發生亦有過失甚為明顯，惟此仍不能解免被告應負之過失責任。
三、次按因故意或過失不法侵害他人權利者，負損害賠償責任。又不法侵害他人之身
    體或健康者，對於被害人因此喪失或減少勞動能力，或增加生活上之需要時，負
    損害賠償責任，及不法侵害他人身體、健康、名譽或自由者，被害人雖非財產上
    之損害，亦得請求賠償相當之金額，民法第一百八十四條第一項前段、第一百九
    十三條第一項、第一百九十五條第一項分別定有明文。今被告既因過失撞傷原告
    並造成原告受傷，已如前所述，從而原告依據侵權行為之法律關係，請求被告賠
    償，於法自屬有據。茲所應審究者，厥為原告等請求之各項金額是否允當，爰逐
    項審核如下：
（一）醫療費用五十六萬一千六百五十三元：經核原告所舉醫療費費用收據，皆屬治
      療上之必要費用，且為被告所不爭執，此部分費用應由被告賠償原告。
（二）勞動能力減損三百六十八萬二千零三十二元部份：
    (1)原告主張其因本件車禍發生，受有顱骨缺損、外傷性癲癇等傷害，終生不能工
      作，全部喪失勞動能力一節，雖據其提出診斷證明書一紙為證，然經本院依職
      權先後二次向高雄長庚醫院函詢原告相關病情、殘廢等級以及是否終生需要他
      人照顧，該院分別回函稱：「病患丙○○所患之癲癇近三個月控制較佳，但是
      後續仍須觀察二至三年，近來其因憂鬱症，鎮日昏睡，無法正常生活及工作，
      雖自我照顧尚可，但行動較遲緩」、「病患丙○○因腦創傷造成之智能缺損、
      人格改變、精神耗弱及繼發性憂鬱症，常處於失能狀態，是須他人照護之原因
      。其所患之癲癇自九十一年二月後即較少發作，但是否能完全控制尚無法斷言
      」，此有該院回函二紙在卷可憑；其後本院復依職權函請高雄長庚醫院鑑定原
      告之傷勢是否已達到無法處理自己事務，終生需他人照護之程度以及係屬於何
      種殘廢等級，該院鑑定稱：「根據患者及家屬之陳述，該患者之癲癇症仍時有
      發作，有時一、二個月以上沒發作，但九十二年八月份即已發作兩次，在殘障
      等級上可屬於頑固型（難治型）癲癇，為輕度之之身心障礙且每兩年需評估一
      次。若病人之癲癇發作時，則需人處理其事務及照顧，但因無法預期治療效果
      ，故就癲癇症方面無法預期是否須終生受人照顧」，此有該院神經內科主治醫
      師張振聲所出具之鑑定報告書一紙在卷可佐。是根據上述醫院之回函及鑑定報
      告書，雖未能明確說明原告所受傷害係屬何種殘廢等級，然足認定原告因此車
      禍受有腦部傷害，因而引發憂鬱症、精神耗弱及癲癇等症狀，且癲癇每月仍有
      一次以上發作之情況，根據行政院勞委會所發布之「勞工保險殘廢給付標準表
      」附註說明第三點：「外傷性癲癇障害等級之審定：癲癇發作，同時應重視因
      反覆發作致性格變化而終至痴呆、人格崩潰，即成癲癇性精神病狀態者，依說
      明一原則審定之。癲癇症狀之固定時期，應以經專門醫師之治療，認為不能期
      待醫療效果時，及因治療致症狀安定者為準，不論其發作型態，依左列標準審
      定之：雖經充分治療，每週仍有一次以上發作者，適用第三級。雖經充分
      治療，每月仍有一次以上發作者，適用第七級」，本院認定原告殘障之等級應
      屬「勞工保險殘廢給付標準表」所述之第七級殘障，喪失勞動能力程度為６９
      ．２１％，原告主張其喪失勞動能力程度為１００％，尚不足採。
    (2)查原告係民國六十七年四月二十五日出生，有診斷書可證，其於八十八年七月
      三十日車禍發生時係二十一歲三月又五天，算至其所主張滿五十五歲（民國一
      百二十二年四月二十四日）退休，尚有三十三年又八月二十五天之勞動年數，
      而原告正值青年，若無本件車禍之發生，其有相當之工作能力應堪認定，故原
      告請求依行政院所核定之最低基本工資即每月一萬五千八百元計算其勞動損失
      ，應屬可採。依此，原告第一年減少勞動能力之年損害額為十三萬一千二百二
      十二元（元以下四捨五入），依霍夫曼式計算法扣除年息百分之五計算現在給
      付勞動損害總額，三十三年又八月二十五天共計損失二百六十三萬五千四百六
      十元（計算方式詳如附表），是原告請求此部份之金額，尚屬有據，逾此部份
      之請求，自不許之。
（三）看護費用四百七十四萬元部分：
    (1)原告主張其因此次車禍，造成癲癇一再復發，行動不便，終生需人看護照料，
      然由上述醫院之回函及鑑定報告可知原告雖無法正常生活及工作，然自我照顧
      尚可，性質上屬於輕度之之身心障礙，若原告之癲癇發作時，則需人處理其事
      務及照顧，故原告並非隨時皆須他人照顧，僅係在癲癇發作時始需他人照顧，
      而原告癲癇發作之時間亦不固定，有時一、二月未發作一次，有時一個月發作
      兩次，經本院送請高雄長庚醫院鑑定，該院亦稱須每二年評估一次，無法預期
      是否終生需要照顧（詳見前述鑑定報告）。本件事實上既無法證明原告係隨時
      隨地均有使用看護之必要，醫院也無法評估其未來可能之狀況，本院僅能綜卷
      內現有資料研判，認定原告自八十八年車禍發生後至今已四年有餘，仍時有癲
      癇發作，足證其在未來均有極高可能性無法治癒，但原告又非隨時發作，僅係
      間歇性每月數次或數月一次不等，依平均數來計算，應認原告每月皆有可能發
      作一次，每次以五天來計算，此為原告真正需要看護之時間，故原告年需要看
      護之時間應為六十日。
    (2)原告雖主張其需要看護，但實際上尚未雇用看護，目前僅係由親屬再旁照料，
      此種由親屬看護所付出之勞力，並非不能評價為金錢，仍應衡量及比照僱用職
      業護士看護情形及看護者本身之專業知識、能力，認原告受有相當親屬看護費
      之損害，得向被告請求賠償。查目前一般看護行情每日為二千至二千二百元不
      等，今原告主張依雇用外勞每月最低薪資一萬五千八百元為基準，自應准許。
      依台灣地區歷年簡易生命表平均餘命，八十九年度二十歲之男子尚有餘命五十
      二點七七，原告請求依五十年計算其餘命，應屬合理。準此，原告每年需支出
      之看護費用為三萬一千六百二十元（計算式：
       15800/30=527,527*5=2635,2635*12=31620），依霍夫曼式計算法，計算五十
      年一次給付之金額為八十萬三千六百六十一元（
      31620*00000000/0000000=803661 ），原告請求超過上開金額之部分，難予准
      許。
（四）精神損害部分：經核原告所受傷害、損失可能帶來之精神上痛苦與不便，並斟
      酌兩造之身分、地位、財力等情狀，認原告所請求二百五十萬元，尚屬過高，
      應予酌減為一百萬元始為相當，逾此部分之請求，不予准許。
      以上合計五百萬零七百七十四元為原告所得請求賠償之金額。
四、次按損害之發生或擴大，被害人與有過失者，法院得減輕賠償金額，或免除之，
    民法第二百十七條第一項定有明文。查原告疏未注意應行駛在最外側車道，及未
    注意車前狀況，未隨時採取必要之安全措施，貿然駛至內側快車道，見狀前方有
    被告之自小客車正在迴車時，煞閃不及而撞及被告所駕駛自小客車左前車門，已
    如前述，是原告之行為就損害之發生或擴大與有過失至明。本院斟酌雙方之過失
    情節、程度等一切情狀，認被告就本件損害之發生，應負百分之五十之過失責任
    ，則原告得請求被告賠償之金額為二百五十萬零三百八十七元（計算方法為五百
    萬零七百七十四元×百分之五十，餘數四捨五入）。從而，原告請求被告賠償二
    百五十萬零三百八十七元，及自起訴狀繕本送達之翌日起即九十年二月二十三日
    起至清償日止，按週年利率百分之五計算之利息，尚屬正當，應予准許，逾此部
    分之請求，即非正當，應予駁回。
五、本件原告勝訴部分，原告聲請宣告假執行，經核無不合，爰酌定相當擔保金額准
    許之。至原告敗訴部分，其假執行之聲請亦失所附麗，應予駁回。
六、結論：原告之訴為一部有理由，一部無理由，依民事訴訟法第三百八十五條第一
    項前段、第七十九條但書、第三百九十條第二項，判決如主文。
中      華      民      國    九十二    年     十二     月     二十三   日
                              臺灣高雄地方法院民事庭
~B法      官  吳宏榮
右為正本，係照原本作成。
如不服本判決，應於送達後二十日內，向本院提出上訴狀。
中      華      民      國    九十二    年     十二     月     二十三   日
~B法院書記官  林孝聰
    附表：
  ┌──────────────────────────────────┐
  │  １原告減少勞動能力之年損害額：15800*12*69.21%=131222元            │
  │  ２第一年至第33年（88.7 .30-121. 7.29）原告減少勞動能力之總額（依霍│
  │    夫曼式計算）131222*19.0000000=0000000（元以下四捨五入）         │
  │  ３第34年（121. 7.30-122.4.24）原告減少勞動能力額（依霍夫曼式計算）│
  │    ：131222*0.0000000=49518                                        │
  │      ,49518/12=4127,4127/30=138,4127*8+138*25=36466                │
  │  ４原告共減少勞動能力損害總額：２＋３＝0000000元            │
  └──────────────────────────────────┘


司法院資訊處製作；財團法人民間司法改革基金會備份。
